臺灣高等法院臺中分院刑事判決
110年度上易字第828號

上  訴  人  臺灣苗栗地方檢察署檢察官
被      告  蘇寶蘭



上列上訴人因被告妨害公務案件，不服臺灣苗栗地方法院109年
度易字第571號中華民國110年8月19日第一審判決（起訴案號：
臺灣苗栗地方檢察署109年度偵字第3451號），提起上訴，本院
判決如下：
    主  文
上訴駁回。
    理  由
一、經本院審理結果，認第一審判決對被告蘇寶蘭為無罪之諭知
    ，核無不當，應予維持，並引用第一審判決書記載之證據及
    理由（如附件）。
二、檢察官上訴意旨略以：
  ㈠被告於起民國109年6月6日21時許，在苗栗縣通霄鎮白沙屯拱
    天宮香客大樓外與民眾發生口角衝突，足認其確有引發糾紛
    騷動影響現場秩序之客觀事實，警方獲報到場後，見現場民
    眾情緒激憤，經警宣告眾人仍不解散，被告則仍不斷與民眾
    反唇相譏，雙方情緒逐漸激昂，警員綜合現場資訊並再三確
    認被告身分均無所獲之情狀下，並非無確切之根據得以合理
    懷疑被告，認其屬警察職權行使法第6條第1項第1、3款有犯
    罪之虞(刑法第306條、第277條、第309條)及為防止本人或
    他人生命、身體之具體危害之人，而欲查證身分並將被告帶
    返警局，所為核與警察職權行使法第6條第1項第1、3款、第
    7條第1、2項要件相符。
  ㈡被告明知吳○柔、劉○廷為依法執行職務之警員，於吳○柔欲將
    之帶回警局查證身分時，故意推擠吳○柔而施以強暴行為，
    已該當刑法第135條之妨害公務罪。爰請求撤銷原判決，更
    為適當合法之判決等語。
三、本院查：　　　
  ㈠原判決已就公訴人所提出被告之供述、證人即警員劉○廷、吳
    ○柔於偵查及原審之證述、警員密錄器檔案勘驗筆錄、證人
    吳○柔之通霄光田醫院診斷證明書等證據，詳予調查後，說
    明：經勘驗密錄器光碟，被告於警員要求出示身分證前，僅
    與在場民眾有言語上之對談、爭執，能否認定被告有警察職
    權行使法第6條第1項第3款所稱已對於其本人或他人生命、
    身體造成具體危害之情形，非無疑問。且警員拉著被告欲讓
    其上警車後座時，被告即稱：我要出示身分證等語，有勘驗
    筆錄為憑，被告嗣後既已向警員表示欲出示證件，此時警員
    能否以警察職權行使法第7條第2項「顯然無法查證身分」，
    而將其帶往勤務處所查證，亦有疑義。另依錄影畫面所示，
    警員吳○柔係因手部拉住被告之手部，而被告在腳部移動過
    程中有推擠動作，致吳○柔因此倒地受傷，被告未有積極攻
    擊吳○柔之行為，其掙脫之單純肢體動作，非屬刑法第135條
    第1項所稱強暴行為。從而，公訴人所提上開證據，未達通
    常一般人均不致有所懷疑，而得以確信其為真實之程度，無
    從形成被告有罪之確信，乃對被告為無罪之諭知等語。故原
    判決已詳予論述對被告為無罪諭知之理由，核無不當。
  ㈡證人劉○廷於原審證稱：「（問：你當時是認為本案有警察職
    權行使法第6條哪一款規定的適用？）第6條第1項第3 款」
    、「（問：就是你認為當時有事實，足認為防止本人或他人
    生命、身體的具體危害，有查證被告身分的必要？）是，因
    為現場聚集的群眾真的非常多，所以怕雙方真的會發生危險
    」、「（問： 你有看到現場民眾手上有拿什麼危險物品的
    嗎？）沒有」、「（問：當天被告手上有拿任何的危險物品
    或其他可以攻擊人的物品嗎？）也沒有」、「（問：當時除
    了被告以外，有什麼人跟被告比較有言語上的衝突？有幾位
    民眾？）剛剛看影片的時候，就是有一個金頭髮的那個男子
    」、「（問： 其他民眾衝突比較沒那麼激烈？） 對，大概
    都是偶爾在穿插」、「（問：你當時有看到那名金髮男子有
    作勢要攻擊被告的行為嗎？）就是雙方言語叫囂的聲音較大
    」、「（問：沒有肢體上的衝突？）對，還沒有到達」等語
    在卷。亦即證人劉○廷係以被告與在場民眾有言語口角爭執
    為由，認被告有警察職權行使法第6條第1項第3款所定有事
    實足認為防止本人或他人生命、身體之具體危害，有查證其
    身分必要之情事，與同條項第1款事由無關。則上訴意旨稱
    警員係合理懷疑被告有刑法第306條、第277條、第309條犯
    罪嫌疑或犯罪之虞，而依警察職權行使法第6條第1項第1款
    查證其身分等語，即屬無據。 
  ㈢法院於判斷行為人之行為是否妨害公務時，就公務員所執行
    之公務是否適法一節，自應依職權審認判斷，不應以公務員
    主觀之判斷為準，以免流於擅斷而難期公允。警察有依法維
    持公共秩序，保護社會安全，防止一切危害，促進人民福利
    之任務，警察法第2條定有明文，同法第9條並明定警察得依
    法執行之各款職權，包含協助偵查犯罪、執行逮捕、有關警
    察業務之交通事項等，惟警察為達前揭任務而行使其職權時
    ，並非毫無限制，對人實施之臨檢須以有相當理由足認其行
    為已構成或即將發生危害者為限，且均應遵守比例原則，不
    得逾越必要程度，司法院釋字第535號解釋對此已闡示明確
    ，於後立法機關並循此意旨修訂警察職權行使法。警察於公
    共場所，有事實足認為防止其本人或他人生命、身體之具體
    危害，有查證其身分之必要者，有查證身分之權限；警察依
    警察職權行使法第6條規定，為查證人民身分，得採取「攔
    停人、車、船及其他交通工具」、「詢問姓名、出生年月日
    、出生地、國籍、住居所及身分證統一編號等」、「令出示
    證明文件」等必要措施，如依「詢問姓名、出生年月日、出
    生地、國籍、住居所及身分證統一編號等」、「令出示證明
    文件」之方式顯然無法查證身分時，警察得將人民帶往勤務
    處所查證，帶往時非遇抵抗不得使用強制力，且警察行使職
    權，不得逾越所欲達成執行目的之必要限度，以對人民權益
    侵害最少之適當方法為之，警察職權行使法第3條、第6條第
    1項第3款、第7條分別定有明文。是警察於執行查證身分之
    職權時，自應遵守警察職權行使法所定之上開誡命，若有違
    反，自非依法執行職務。查本案被告主要是與在場之姓名年
    籍不詳金髮男子有較為激烈之言語衝突，其餘圍觀民眾則僅
    偶有插話，且雙方均未持有任何物品、兇器，亦無任何肢體
    衝突或作勢攻擊之舉等情，業經證人劉○廷證述如上，綜觀
    前情，實難認被告有傷害自己或他人生命、身體之具體危害
    ，而有查證被告身分之必要，核與警察職權行使法第6條第1
    項第3款警察得以於公共場所對人民查證身分之要件不符，
    亦不得再依同法第7條規定將被告帶回○派出所查證身分，則
    警員對被告查證身分之舉，難認係合法行使職務。從而，上
    訴意旨稱本案係依據警察職權行使法第6條第1項第3款、第7
    條規定對被告查證身分進而使用強制力等語，難認有據。
　㈣按刑法第135條第1項之妨害公務罪所稱「強暴」，係意圖妨
    害公務員職務之依法執行，而以公務員為目標，對物或他人
    實施一切有形物理暴力，致產生積極妨害公務員職務執行者
    始克當之。亦即對於意圖阻止或妨害公務執行之抵抗，必須
    是一種積極的活動，若是單純為脫免公務員所為之強制處分
    ，並未積極攻擊公務員之身體或其他物品，因主觀上不具妨
    害公務之故意，且無施強暴之行為，自不該當妨害公務罪。
    查被告在經警員以強制力之手拉欲將之帶入警車後座之過程
    中，雖有推擠警員之行為，然其目的實係為掙脫警員之壓制
    ，亦非主動攻擊員警之舉動，此是欲脫免逮捕所為之自然抗
    拒反應，究與以警員吳○柔為攻擊目標而故意施強暴犯行有
    別，○多屬脫免查緝之逃避動作，並非對於實施強制力之警
    員吳○柔施以主動攻擊，難認已合於施強暴之要件，核與刑
    法第135條第1項妨害公務之構成要件不該當。
  ㈤綜上，檢察官提起上訴，仍執前詞指摘原判決不當，就原審
    依職權為證據取捨及心證形成之事項，反覆爭執，復未提出
    其他積極事證證明被告確有妨礙公務之情形，供本院調查審
    酌，其上訴為無理由，應予駁回。
據上論斷，應依刑事訴訟法第373條、第368條，判決如主文。　
本案經檢察官彭郁清提起公訴，檢察官楊景琇提起上訴，檢察官
施清火到庭執行職務。
中　　華　　民　　國　　111 　年　　1 　　月　　26　　日
        　 刑事第六庭    審判長法　官  張  靜  琪
　　　　　　　　　　　　　　   法　官  許  冰  芬
 　　 　　　　　　　　　　　　 法　官  鍾  貴  堯                          
以上正本證明與原本無異。     
不得上訴。
                               書記官  何  佳  錡

中　　華　　民　　國　　111 　年　　1 　　月　　26　　日